【裁判字號】    92,判,794
【裁判日期】    920619
【裁判案由】    綜合所得稅
【裁判全文】
最  高  行  政  法  院  判  決                    九十二年度判字第七九四號
    上  訴  人  乙○○
                丙○○
                甲○○
    被 上訴 人  財政部臺灣省中區國稅局
    代  表  人  丁○○
右當事人間因綜合所得稅事件，上訴人不服中華民國九十一年四月四日臺中高等行政
法院九十一年度訴字第三號判決，提起上訴。本院判決如左：
    主  文
上訴駁回。
上訴審訴訟費用由上訴人負擔。
    理  由
一、上訴人於原審起訴主張：上訴人丙○○、甲○○及乙○○三人與訴外人王捷拓、
    巫維仁為全民聯合法律事務之聯合執業律師，於民國（下同）八十六年綜合所得
    稅結算申報，原申報執行業務所得分別為新台幣（下同）一百三十三萬零八百八
    十六元、一百三十三萬零八百八十六元及一百三十三萬零八百八十七元，經被上
    訴人初查核定上訴人等執行業務所得分別為二百十九萬八千二百四十六元、二百
    十九萬八千二百四十七元及二百十九萬八千二百四十六元，綜合所得總額分別為
    二百八十五萬九千七百五十八元、二百二十一萬九千七百二十元及二百七十四萬
    六千九百五十五元，補徵稅額分別為十八萬八千五百二十八元、十九萬一千四百
    三十八元及十八萬三千一百零六元。上訴人等對被上訴人核定執行業務所得部分
    不服，申經復查結果，執行業務所得已就重複核課部分分別獲減列十五萬八千九
    百元，綜合所得總額變更核定分別為二百七十萬零八百五十八元、二百零六萬零
    八百二十元、二百五十八萬八千零五十五元。上訴人等猶未甘服，復就未獲減列
    呆帳部分，提起訴願，遭決定駁回，遂提起行政訴訟。按律師之報酬及其墊款，
    因二年不行使而消滅，民法第一百二十七條第五款著有明文。全民聯合法律事務
    所於八十六年度確有十一件經委任人委任，於法院訴訟終了後，拒不給付，或交
    付已拒絕往來之支票後即不知去向，甚或四處遷移而百尋不著，雖曾全力找尋催
    收，但仍無效果，則其律師報酬業已逾二年，依法罹於時效消滅，自應列為呆帳
    而予扣除，訴願決定及復查決定均以全民聯合法律事務所於八十六年度未設置帳
    簿、文據，逕認上訴人等主張不可採，顯屬率斷。又執行業務所得查核辦法第三
    條復規定：執行業務所得之計算，以收付實現為原則。該十一筆呆帳既無收入可
    言，何以列入執行業務所得？復查決定及訴願決定顯已違背執行業務所得查核辦
    法之規定。上訴人所屬之全民聯合法律事務所雖未設置帳簿，但上訴人等於提起
    訴願時已檢附委任人之地址供查，詎訴願決定機關竟未通知各委任人前往被上訴
    人處說明，復未說明何以不採之理由，顯有未盡調查之能事，參諸行政法院七十
    五年判字第一六四二號判決意旨：當事人有無給付報酬應實質認定。則原處分、
    復查決定及訴願決定既未詳加查證，即遽認全民聯合法律事務所確已收取該十一
    筆報酬，逕列入執行業務所得，自有違背一般證據法則，要屬無可維持等語，請
    判決予以撤銷訴願決定及原處分。
二、被上訴人在原審答辯則以：上訴人等聯合執業全民聯合法律事務所，於八十六年
    度並未設置帳簿、文據記載收支情形，被上訴人初查遂依各個聯合執業者當年度
    執行業務未設帳電腦核定清單所載收入總額，計算歸課上訴人等之執行業務所得
    。。被上訴人復查決定以上訴人等主張重複核課收入之案件，依上訴人等提示之
    判決書或委任狀所載，系爭案件案號確屬相同，惟或因多數委任人同時委任，或
    因同一案件，同時由該事務所兩位以上聯合執業之律師共同受任，致同一案件歸
    課多筆收入，另部分案件則係除依委任之公司行號開立扣繳憑單所載金額歸課收
    入外，復依該公司行號負責人名義按財政部訂頒收費標準再行歸課收入，其中有
    關同一案件因委任人或律師多人致歸課多筆收入乙節，上訴人等主張此情形僅收
    取一件費用，尚屬合理，至其他除依扣繳資料歸課外，復依負責人名義歸課收入
    之案件，經就收入歸戶清單與綜合扣繳憑單核對結果，確有重複核課情事，是原
    核依財政部訂頒收費標準歸課之收入，應予註銷。再者有關上訴人等主張業申報
    於事務所八十五年度收入之案件，依委任人出具之說明書及開立之各類所得扣繳
    暨免扣繳憑單所載，系爭所得給付年度確屬八十五年度，又經調閱該事務所八十
    五年度核定資料，該所得確已歸課八十五年度在案。至於上訴人主張扣除十一筆
    呆帳部分之收入四十八萬元乙節，因全民聯合法律事務所八十六年度並未設置帳
    簿、文據，又關於系爭主張未收取費用之案件，上訴人等除提示寄給委任人存證
    信函資料外，並未能提示其他足資證明確未收取之相關資料以實其說，是上訴人
    等主張扣除該部分收入，尚無足採等語，作為抗辯。
三、原審審酌全辯論意旨及調查證據之結果，以：經查「執行業務所得之計算，除本
    辦法另有規定外，以收付實現為原則。」固為執行業務所得查核辦法第三條所明
    定。惟同辦法第八條亦有執行業務所得未依規定提供帳載調查者，應依所定之收
    費及費用標準核定所得額之規定，此乃收付實現原則之例外規定，自屬無庸置疑
    。本件上訴人等既自承其聯合執業之全民聯合法律事務所未設置帳簿，被上訴人
    自無從查核上訴人等之實際收入與支出，而得逕依同業收費標準核定，並無逐一
    向委任人查證之必要。是被上訴人依執行業務所得查核辦法第八條所定，以所查
    得之委任人數依財政部核定之八十五年度稽徵機關核算執行業務者之收入及費用
    標準核定其執行業務所得自無不合，訴願決定予以維持，亦無違誤。上訴人名之
    聯合法律事務所既未設置帳簿，上訴人等即不得主張依收付實現原則計算其所得
    額，其聲明求為撤銷訴願決定及原處分為無理由，應予駁回。上訴人等請求傳訊
    莊信豐等十一位委託人，以證明上訴人等確未曾向其收取報酬，經核已無必要，
    併予敘明，為其判斷基礎，據以將原決定及原處分均予維持，駁回上訴人在原審
    之訴，核無違誤。
四、上訴人復於上訴意旨略謂：按稅捐稽徵機關依職權調查原則，原應自行調查有關
    課稅資料。納稅義務人無故拒絕履行協力義務，僅表示稅捐稽徵機關足以參酌之
    課稅資料受限制，而非意味其調查義務之結束。故如稅捐義務人未履行協力義務
    ，而稅捐稽徵機關仍有其他方法可取得有關課稅資料時，自應自行調查，核實課
    稅，不宜逕以推計課稅之方式核定稅額，必也稅捐債務人不履行協力義務，稅捐
    稽徵機關又無其他方法可直接取得直接資料時，得依推計課稅方式，核定稅捐債
    務人之所得額，納稅義務人已履行協力義務，稽徵機關仍依推計課稅方式核定所
    得額，或納稅義務人雖未履行協力義務，而稽徵機關無視其他取得直接資料之可
    能性，逕行適用推計課稅方式，皆有違誤。再者，律師之報酬及其墊款，因二年
    不行使而消滅，民法第一百二十七條第五款著有明文。全民聯合法律事務所於八
    十六年度確有十一件經委任人委任，於法院訴訟終了後，拒不給付，或交付已拒
    絕往來之支票後即不知去向，甚或四處遷移而百尋不著，雖曾全力找尋催收，但
    仍無效果，則其律師報酬業已逾二年，依法罹於時效消滅，自應列為呆帳而予扣
    除。執行業務所得查核辦法第三條復規定：執行業務所得之計算，以收付實現為
    原則。該十一筆呆帳既無收入可言，何以列入執行業務所得？參諸前行政法院七
    十五年判字第一六四二判決意旨，當事人有無給付報酬應實質認定，原審判決僅
    以上訴人等自承未設置帳簿而遽認被上訴人無從查核上訴人等之實際收入與支出
    等語，將上訴人聲請傳訊莊信豐等人以證明上訴人確未向其收取報酬之證據置而
    不論，遽認全民聯合法律事務所確已收取該十一筆報酬，逕列入執行業務所得，
    自有違背一般證據法則之違法，要屬無可維持。次按行政訴訟法第一百三十六條
    ：除本法別有規定外，民事訴訟法第二百七十七條之規定於本節準用。前開十一
    筆帳務既為呆帳，自無收入可言，本不得列入執行業務所得，復查決定及訴願決
    定，顯已違背執行業務所得查核辦法「收付實現原則」之規定，更違反核實課稅
    原則。更況，舉證責任分配之原則，上訴人對於未能收取之前開帳務已提出存證
    信函以資證明，上訴人已盡舉證之責，而被上訴人機關自應就上訴人已收取前開
    債務此一積極事實負舉證之責，被上訴人機關未就此加以舉證，自應承擔不利益
    之結果，詎原審判決不察，竟將此一不利益判由上訴人等承擔，實有行政訴訟法
    第二百四十三條第一項判決適用法規不當之判決違背法令，為此請求廢棄原判決
    等語。
五、經查(一)、按「個人之綜合所得總額，以其全年左列各類所得合併計算之：第一類
    ．．．。第二類：執行業務者。．．．。執行業務者至少應設置日記帳一種，詳
    細記載其業務收支項目；帳簿使用前，並應送主管稽徵機關登記驗印。業務支出
    ，應取得確實憑證。憑證及帳冊至少應保存五年。」為行為時所得稅法第十四條
    第一項第二類所明定。次按「聯合執行業務者，應以聯合事務所為主體設置帳簿
    ，記載其全部收入，該聯合事務所之收支帳目，應由聯合事務所所在地稽徵機關
    查核。」及「執行業務者於規定期限內辦理結算申報並能提供證明所得額之帳簿
    、文據調查者，其執行業務所得，應依帳載核實認定，其未依規定提供調查者，
    應所得稅法第八十三條及同法施行細則第十三條規定訂定之收費及費用標準核定
    其所得額。」分別為執行業務所得查核辦法第七條及第八條所明定。(二)又按「執
    行業務所得之計算，除本辦法另有規定外，以收付實現為原則。」固為執行業務
    所得查核辦法第三條所明定。惟同辦法第八條亦有執行業務所得未依規定提供帳
    載調查者，應依所定之收費及費用標準核定所得額之規定，此乃收付實現原則之
    例外規定。本件上訴人等既自承其聯合執業之全民聯合法律事務所未設置帳簿，
    被上訴人自無從查核上訴人等之實際收入與支出，而得逕依同業收費標準核定，
    並無逐一向委任人查證之必要，被上訴人依執行業務所得查核辦法第八條所定，
    以所查得之委任人數依財政部核定之八十五年度稽徵機關核算執行業務者之收入
    及費用標準核定其執行業務所得，與前揭規定，尚無不合。(三)上訴人名之聯合法
    律事務所既未設置帳簿，上訴人等即不得主張依收付實現原則計算所得額。又依
    常理，律師接受訴訟當事人委任時，通常便已先收受部分報酬（即前金），並非
    完成工作後方才請求報酬。況且律師報酬之請求權消滅時效雖為二年，該請求並
    非時效完成便當然消滅，僅生時效抗辯權而已，在訴訟當事人未主張時效抗辯時
    ，仍可受清償，上訴人理應起訴請求清償，尚難僅以提出存證信函為由，便認其
    已盡舉證之責，而扣除該部分收入，上訴論旨仍執前詞，指摘原判決違誤，求予
    廢棄，經核為無理由，應予駁回。
據上論結，本件上訴為無理由，爰依行政訴訟法第二百五十五條第一項、第九十八條
第三項前段，判決如主文。
中    華    民    國    九十二      年      六        月      十九      日
                    最 高 行 政 法 院  第 二 庭
                                審 判 長 法  官      陳  石  獅
                                         法  官      吳  明  鴻
                                         法  官      彭  鳳  至
                                         法  官      高  啟  燦
                                         法  官      黃  合  文
右  正  本  證  明  與  原  本  無  異
                                         法院書記官  蘇  金  全
中    華    民    國    九十二      年      六        月    二十六      日


司法院資訊處製作；財團法人民間司法改革基金會備份。
